【裁判字號】    89,訴,1292
【裁判日期】    900411
【裁判案由】    租佃爭議
【裁判全文】
臺灣彰化地方法院民事判決  八十九年度訴字第一二九二號
    原      告  乙○○
    訴訟代理人  蔡新彬律師
    被      告  甲○○
右當事人間租佃爭議事件，由彰化縣政府移送前來，本院判決如左：
    主      文
被告應將坐落彰化縣大城鄉○○段一九三地號土地內，如附圖所示Ａ部分面積０．０
二四五公頃、Ｂ部分面積０．０二０八公頃、Ｃ部分面積０．０二一０公頃、Ｄ部分
面積０．０二０八公頃之水泥柱石棉瓦頂雞舍、Ｅ部分面積０．００二三公頃之水泥
板石棉瓦頂房舍等地上建物拆除，並將上開部分土地連同如附圖所示Ｆ部分面積０．
一六八八公頃之土地全部交還原告。
訴訟費用由被告負擔。
    事      實
甲、原告方面：
一、聲明：如主文所示。
二、陳述：
（一）原告所有坐落彰化縣大城鄉○○段一九三地號、地目田、面積０．二五八二公
      頃土地係耕地（以下簡稱系爭土地）出租予被告，訂有三七五耕地租賃契約。
      因被告非法變更為非耕地使用，且被告未經原告同意在系爭土地上自行建築雞
      舍從事養雞事業，承租人既未自任耕作，經原告發現後，於民國八十八年十一
      月二十五日以台中郵局第一六二五號存證信函通知被告終止租約，上開耕地租
      約依法已屬無效，原告自得收回系爭土地。
（二）按耕地承租人應自任耕作，並不得將耕地全部或一部轉租於他人；承租人違反
      前項規定時，原訂租約無效，得由出租人收回自行耕種或另行出租，耕地三七
      五減租條例第十六條第一、二項定有明文。又依最高法院七十年臺上字第四六
      三七號判例要旨：「耕地三七五減租條例第十六條第一項所謂承租人應自任耕
      作，係指承租人應以承租之土地供自己從事耕作之用而言；如承租人以承租之
      土地建築房屋居住或供其他非耕作之用者，均不在自任耕作之列，應構成同條
      第二項所訂租約無效之原因。」被告自八十七年間起變更使用，將向原告承租
      耕作之系爭土地建築雞舍從事養雞事業，業經被告自認，並有鈞院九十年二月
      十六日之勘驗筆錄可證，又系爭土地建物以外之空地（即如附圖所示Ｆ部分）
      ，被告亦不自耕作任令荒蕪滿地雜草欉生，作為雞場使用甚明，依前揭判例意
      旨，則兩造所訂之租約應屬無效，原告並依民法第七百六十七條所有物返還請
      求權之法律關係請求被告拆除地上建物及返還系爭土地。
（三）被告抗辯系爭土地經政府編定使用類別為農牧用地，屬合法等語，應屬依法無
      據，系爭土地雖於八十八年間編定為農牧用地，但使用分區亦屬一般農業區，
      地目亦屬田，被告亦自認早在編定為農牧用地以前之八十七年間就已變更用途
      建築雞舍等建物，被告既違法在先，當不得阻卻其違法，何況亦無法令認定其
      屬合法。系爭土地目前之地目仍屬田，猶受耕地三七五減租條例之規範，被告
      既未經原告同意私自變更使用，亦屬違反租約，故被告之抗辯實無理由。
三、證據：提出台灣省彰化縣私有耕地租約書影本、土地登記謄本、存證信函影本各
    一件及現場照片四張為證，並聲請履勘現場。
乙、被告方面：
一、聲明：原告之訴駁回。
二、陳述：
（一）被告自三十八年一月一日起依耕地三七五減租條例向原告承租系爭土地，系爭
      土地因臨界海邊，耕作年年欠收，又系爭土地經政府編定使用類別為「農牧用
      地」，從事養雞並未違反政府法令，被告於八十七年開始興建雞舍時亦當面告
      知原告，當時原告並無反對之意思表示，而原告與被告世居同一村落，原告如
      果未同意，焉有放任被告在系爭土地上興建雞舍之理，故原告請求返還系爭耕
      地為無理由。
（二）被告承認系爭土地如附圖所示Ａ部分面積０．０二四五公頃、Ｂ部分面積０．
      ０二０八公頃、Ｃ部分面積０．０二一０公頃、Ｄ部分面積０．０二０八公頃
      之水泥柱石棉瓦頂雞舍、Ｅ部分面積０．００二三公頃之水泥板石棉瓦頂房舍
      等地上建物係被告於八十八年三、四月間所興建完成，但是當時原告有同意。
（三）依土地法第一百零六條第二項之規定，所謂耕作包括漁牧，顯然被告興建雞舍
      從事養雞，並未違法。
三、證據：提出土地登記謄本影本一件為證。
    理      由
一、按出租人與承租人間因耕地租佃發生爭議時，應由當地鄉（鎮、市、區）公所耕
    地租佃委員會調解；調解不成立者，應由直轄市或縣（市）政府耕地租佃委員會
    調處；不服調處者，由直轄市或縣（市）政府耕地租佃委員會移送該管司法機關
    ，司法機關應即迅予處理，並免收裁判費用。前項爭議案件非經調解、調處，不
    得起訴，為耕地三七五減租條例第二十六條第一項、第二項前段所明定。查本件
    兩造間因系爭彰化縣大城鄉○○段一九三地號耕地發生租佃爭議，業經彰化縣大
    城鄉公所耕地租佃委員會調解及彰化縣政府耕地租佃委員會調處均不成立，有調
    解及調處筆錄為證，嗣經彰化縣政府將全部事件移送本院處理，並經原告提起訴
    訟，業已符合上開要件，應予准許。
二、原告向彰化縣大城鄉公所耕地租佃委員會申請調解時，爭議事由記載：「對造人
    （承租人）未經申請人之同意，非法變更為非耕地使用（建築養雞舍），依耕地
    三七五減租條例第十七條第一項第四、五款規定應終止租約收回自耕。」等語，
    嗣經調解及調處不成立，由彰化縣政府移送本院審理，原告於九十年三月二十八
    日本院審理時主張係依據耕地三七五減租條例第十六條第一、二項之規定終止租
    約收回系爭耕地，查本件原告主張耕地租佃爭議之事實核屬同一，原告之主張有
    所變更應係屬更正法律上之陳述，難認係訴訟標的之變更或追加，先此敘明。
三、本件原告主張系爭土地為原告所有，原出租予被告耕作，訂有耕地三七五租約。
    但被告竟違反耕地三七五減租條例規定，在系爭土地上興建如附圖所示Ａ部分面
    積０．０二四五公頃、Ｂ部分面積０．０二０八公頃、Ｃ部分面積０．０二一０
    公頃、Ｄ部分面積０．０二０八公頃之水泥柱石棉瓦頂雞舍、Ｅ部分面積０．０
    ０二三公頃之水泥板石棉瓦頂房舍等地上建物，經原告發現後，乃於八十八年十
    一月二十五日以存證信函通知被告終止租約，並依法向彰化縣大城鄉耕地租佃委
    員會申請調解，請求收回系爭耕地，經調解及調處不成立，爰依耕地三七五減租
    條例第十六條第一、二項及所有權之規定，訴請被告將系爭土地內，如附圖所示
    Ａ部分面積０．０二四五公頃、Ｂ部分面積０．０二０八公頃、Ｃ部分面積０．
    ０二一０公頃、Ｄ部分面積０．０二０八公頃之水泥柱石棉瓦頂雞舍、Ｅ部分面
    積０．００二三公頃之水泥板石棉瓦頂房舍等地上建物拆除，並將上開部分土地
    連同如附圖所示Ｆ部分面積０．一六八八公頃之土地全部交還原告等語。被告自
    認系爭土地上之建物係其所興建，惟辯稱：系爭土地經政府編定使用類別為「農
    牧用地」，從事養雞並未違反政府法令，被告於八十七年開始興建雞舍時亦曾告
    知原告，當時原告有表示同意等語，資為抗辯。
四、原告主張其與被告就系爭土地訂有耕地三七五租約，系爭土地被告目前並未耕作
    而係從事養雞之事實，有原告提出之台灣省彰化縣私有耕地租約書影本、土地登
    記謄本各一件為證，復為被告所自認，自堪信原告之上開主張為真正。
五、原告主張被告違反耕地三七五減租條例之規定，在系爭耕地上興建地上建物，並
    從事養雞，被告顯有不自任耕作乙節。經查：
（一）按承租人應自任耕作，並不得將耕地全部或一部轉租於他人，承租人違反此規
      定時，原定租約無效，得由出租人收回自行耕種或另行出租，耕地三七五減租
      條例第十六條第一項、第二項規定甚明。所謂承租人應自任耕作，係指承租人
      應以承租之土地供自己從事耕作之用而言；如承租人以承租之土地建築房屋居
      住或供其他非耕作之用者，均不在自任耕作之列，應構成同條第二項所定原訂
      租約無效之原因（最高法院七十年度台上字第四六三七號判例參照）。又按耕
      地三七五減租條例第十六條第二項所謂原訂租約無效，係指承租人違反前項所
      定不自任耕作或轉租之限制時，原訂租約無待於為終止表示，當然向後失其效
      力，租賃關係因而歸於消滅而言。非謂租賃關係係自始不存在。故出租人應有
      租賃物返還請求權，此觀諸同條項後段：「得由出租人收回自行耕種或另行出
      租」之規定自明（參照最高法院八十年度台再字第一五號判例）。
（二）查系爭土地被告目前並未耕作，系爭土地如附圖所示Ａ部分面積０．０二四五
      公頃、Ｂ部分面積０．０二０八公頃、Ｃ部分面積０．０二一０公頃、Ｄ部分
      面積０．０二０八公頃之水泥柱石棉瓦頂雞舍、Ｅ部分面積０．００二三公頃
      之水泥板石棉瓦頂房舍等地上建物，均係由被告於八十七年、八十八年間所興
      建之事實，為被告所自認，並經本院履勘現場及囑託彰化縣二林地政事務所派
      員測量屬實，製有勘驗筆錄及如附圖所示之土地複丈成果圖附卷為憑。另經本
      院勘驗現場及依原告所提出之現場照片觀之，系爭土地內，如附圖所Ａ、Ｂ、
      Ｃ、Ｄ部分之建物係雞舍，供被告從事養雞之用，如附圖所示Ｅ部分之房舍係
      供被告居住及堆放物品之用，如附圖所示Ｆ部分係空地，顯見被告自八十七年
      、八十八年間迄今，自己均未將系爭土地供耕作使用，被告於系爭土地上興建
      前揭地上建物，至耕地無法地盡其利，自有不自任耕作之情事，參諸前開判例
      意旨及耕地三七五減租條例第十六條第一、二項規定，兩造就系爭土地所訂立
      之耕地租約，自被告違反上開不自任耕作之限制規定時，無待於原告為終止之
      表示，當然向後失其效力，租賃關係因而歸於消滅。原告主張被告不自任耕作
      ，依據耕地三七五減租條例第十六條第二項之規定，上開耕地租約依法已屬無
      效，並請求收回系爭土地，即屬於法有據。
（三）次按，所謂默示之意思表示，係指依表意人之舉動或其他情事，足以間接推知
      其效果意思者而言。若單純之沉默，則除有特別情事，依社會觀念可認為一定
      意思表示者外，不得謂為默示之意思表示。最高法院著有二十九年度上字第七
      六二號判例可資參照。被告抗辯原告長期未表示異議，係默示被告使用系爭土
      地從事養雞云云，此為原告所否認，自應由被告負舉證責任。且原告縱未表示
      異議，亦僅屬單純之沈默，實不得謂為默示之意思表示。被告既無法舉證以實
      其說，則其此部分所辯即不足採。被告雖另辯稱其於系爭土地興建前揭建物從
      事養雞前，有經過原告同意等語，惟此亦為原告所否認，被告就此並未舉證以
      實其說，被告此部分之主張尚難採信。
（四）被告另辯稱：依土地法第一百零六條第二項之規定，所謂耕作包括漁牧，系爭
      土地經政府編定使用類別為「農牧用地」，被告從事養雞並未違法等語。惟耕
      地三七五減租條例第一條所謂耕地之租佃，即土地法第一百零六條所稱之耕地
      租用，係指以自任耕作為目的，約定支付地租，使用他人之農地者而言。故耕
      地租賃，承租人應以耕地供耕作之用。如承租人變更耕作之使用目的，改充耕
      作以外之使用，即屬不自任耕作。所稱耕作，依土地法第一百零六條第二項之
      規定，雖包括漁牧，但此乃謂自始即約定租用他人之土地而為漁牧，亦屬於耕
      地租用而已，非謂凡屬耕地租用，即可任意變更農地原有性質而為漁牧使用。
      故原為栽培農作物之耕地租佃契約，承租人未經出租人同意，逕將農地變更為
      漁牧之用，並興建設施，致變更農地原有性質，自屬違反耕地租佃契約，不自
      任耕作（參照最高法院八十七年度台上字第五九二號民事判決）。查系爭土地
      之私有耕地租約書記載正產物為「稻」，足認系爭土地之耕地租佃契約原約定
      租賃系爭土地之用途係栽培農作物，被告未經原告之同意，逕將農地變更為養
      雞之用，並興建雞舍及房舍，致變更農地原有性質，自屬違反耕地租佃契約，
      不自任耕作，是被告此部分所辯並不足採。
六、另耕地三七五減租條例於七十二年十二月二十三日公布修正時，於第十七條第一
    項增列第四款，規定：耕地租約在租佃期限未屆滿前，有非因不可抗力繼續一年
    不為耕作之情形者，得終止之。乃對耕地承租人消極不為耕作之行為予以規範，
    自不在同條例第十六條所稱之不「自任耕作」之列。換言之，耕地三七五減租條
    例於七十二年十二月二十三日公布修正後，第十六條所謂承租人不「自任耕作」
    ，應係指承租人有擅自變更用途，未將承租土地供耕作使用，或轉租、將承租土
    地借與他人使用、與他人交換耕作等不合耕地租佃目的之積極行為而言，同條例
    第十七條第一項第四款所稱「非因不可抗力繼續一年不為耕作」，則指承租人消
    極不予耕作，任令荒廢者而言。是承租人任由他人使用，不為異議或為其他討回
    土地行為，並未有積極不自任耕作行為者，應依同條例第十七條第一項第四款規
    定規範（參照最高法院八十七年度台上字第一三七八號判決）。是承租人如以承
    租之土地建築房屋或供其他非耕作之用者，應依耕地三七五減租條例第十六條第
    二項之規定規範，本件被告既於系爭土地興建如主文第一項所示之地上建物，依
    前揭說明，自應適用耕地三七五減租條例第十六條第二項之規定，上開耕地租約
    依法已屬無效，應無再適用同條例第十七條第一項第四款之餘地，原告先前於申
    請調解時就此部分所為之主張，及被告抗辯本件並無同條例第十七條第一項第四
    款之適用等情，均與本件判決認定之結果無涉，故不再一一論述，併此敘明。
七、據上所述，系爭土地既因被告未自任耕作而向後失其效力，從而，原告主張兩造
    間就系爭土地之耕地租賃關係不存在，並本於所有物返還請求權之法律關係請求
    被告拆除如主文第一項所示之地上建物及返還系爭土地，洵屬正當，應予准許。
據上論結，本件原告之訴為有理由，依民事訴訟法第七十八條，判決如主文。
中      華      民      國    九十      年      四      月      十一    日
                              臺灣彰化地方法院民事第一庭
~B法      官  胡文傑
右為正本係照原本作成。
如對本判決上訴，應於判決送達後二十日內向本院提出上訴狀。
~B法院書記官  梁高賓
中      華      民      國    九十      年      四      月     十一     日


司法院資訊處製作；財團法人民間司法改革基金會備份。
